【裁判字號】    98,訴,110
【裁判日期】    981211
【裁判案由】    撤銷調解等
【裁判全文】
臺灣花蓮地方法院民事判決               98年度訴字第110號
原      告  戊○○○○○○
            甲○○
共      同
訴訟代理人  曾泰源律師
被      告  乙○○
兼訴訟代理人  丙○○
上列當事人間請求撤銷調解等事件，本院於民國98年11月25日言
詞辯論終結，判決如下：
    主      文
原告之訴駁回。
訴訟費用由原告負擔。
    事實及理由
一、本件原告起訴，原請求如起訴狀訴之聲明一至三項所載，嗣
    於民國98年10月9日具狀撤回原訴之聲明一（請求撤銷花蓮
    縣花蓮市調解委員會97年民調字第109號調解書，下稱系爭
    調解書），並追加請求被告應給付原告戊○○○○○○（
    下稱孫綾均，以下兩造均稱呼姓名）250萬元，有起訴狀、
    民事準備書狀可參（本院卷4、65頁），經核原告所為訴之
    追加前後所依據之事實，均為兩造依系爭調解書約定之債務
    履約情事，且被告就原告所為訴之追加無異議，而為本案之
    言詞辯論（本院卷62頁筆錄參照），依民事訴訟法第255條
    第1項第2款、第2項規定，原告訴之追加應予准許。
二、原告主張：
  (一)乙○○於97年10月30日授權其女丙○○將所有位於花蓮縣吉
    安鄉○○○街一巷11號及坐落土地（地號0000-0000，下稱
    系爭房地），於97年6月10日過戶予孫綾均持向有限責任花
    蓮第一信用合作社（下稱花蓮一信）辦理抵押貸款，以孫綾
    均為借款人，甲○○為保證人，向花蓮一信貸款250萬元，
    其中100萬元借予丙○○，150萬元借予甲○○，並簽立切結
    書。後因乙○○要求將系爭房地辦理過戶歸還，然貸款債務
    尚未清償而產生糾紛，兩造遂於97年10月30日前往花蓮縣花
    蓮市調解委員會經調解成立，並製作系爭調解書，經鈞院核
    定在案。
  (二)兩造在調解當中，被告同意其等應先償還甲○○花蓮一信之
    貸款250萬元全部清償（於調解後1個月內），或至少依調解
    內容第1條記載先代甲○○償還105萬元，方得將系爭房地過
    戶返還乙○○，然因紀錄疏忽未載入調解書內。本件調解成
    立後，丙○○竟未依約清償以孫綾均名義向花蓮一信貸款之
    250萬元，被告甚至向訴外人己○○（為蔡周峰代書之助理
    ）佯稱雙方已達成和解，而由己○○向孫綾均要求交付辦理
    系爭房地過戶之文件，惟斯時孫綾均告知丙○○應依調解內
    容清償上開款項，方可以辦理過戶，己○○表示無問題，嗣
    竟發見丙○○未向花蓮一信償還貸款，且系爭房地已經辦理
    過戶予乙○○。迄今原告仍自97年11月起按月清償銀行一萬
    五千元，甲○○也將其依調解書第1條後段約定應付給丙○○之75,000元用來支付銀行貸款。為此原告曾發存證信函催
    告被告應依約履行，然被告並未置理。
  (三)被告對於調解內容未履行，其移轉過戶條件並未成就，原告
    交付予己○○之過戶文件，繫於調解條件之成就，今被告未
    依約清償花蓮一信債務250萬元，則調解契約約定移轉不動
    產之條件既未成就，姑不論係由知情或不知情之己○○辦理
    過戶，均是無權代理之偽造文書，上開移轉過戶之行為（買
    賣之債權行為及物權登記行為），為原告所不承認，代書助
    理係在未經孫綾均同意下，所為移轉過戶登記，兩造自欠缺
    移轉登記之合意，該物權登記自屬不法，均屬無效，而不發
    生合法移轉過戶之效力，原告自得主張該調解內容不生效力
    ，其為移轉登記就無法律權源，受有移轉登記之不法利益，
    爰依不當得利之請求權，請求乙○○應將系爭房地移轉登記
    予以塗銷，回復為孫綾均所有（如訴之聲明第1項）。丙○○未先清償250萬元，債權自尚未移轉予丙○○，丙○○之
    收受條件既未成就，依民法第179條規定，自應返還甲○○
    30萬元，及自收受起按年息百分之五計算之利息（如訴之聲
    明第2項）。
  (四)被告本允諾調解後1個月內清償以孫綾均名義向花蓮一信之
    貸款250萬元，則其既未履行，即為可歸責於己之事由，致
    生損害於孫綾均，系爭貸款自98年4月間起均由孫綾均繳納
    中，孫綾均自得依民法第231條第1項規定請求被告賠償250
    萬元，再轉由孫綾均向銀行清償之（如訴之聲明第3項）。
  (五)爰依民法第179條、第231條第1項規定請求。並聲明：
  1.乙○○應將系爭房地於97年11月11日（原因發生日期97年11
    月3日）以買賣為原因之所有權移轉登記塗銷。
  2.丙○○應返還甲○○30萬元，及自97年10月31日起按年息百
    分之五計算之利息。
  3.被告應共同給付孫綾均250萬元，及自訴狀繕本送達之翌日
    起，按年息百分之五計算之利息。
三、被告則以：
  (一)被告並無詐欺之故意，僅係調解成立後兩造關於履約細節迭
    生爭議，方衍生此案，系爭調解內容所載「丙○○同意先代
    甲○○償還向花蓮一信貸款之款項」等語，並非民法上所稱
    之「條件」。所謂條件係指當事人對其法律行為效力所附加
    之限制，上述約定為兩造調解內容所賦予丙○○之義務，係
    調解內容本身，而非系爭調解生效與否之條件，倘丙○○未
    履行系爭調解內容，僅係債務不履行之問題，與系爭調解是
    否生效並無關係。
  (二)系爭調解仍具效力而拘束兩造，兩造應按調解內容履行契約
    ，調解內容二所載：「孫綾均同意於97年11月14日前將系爭
    房地過戶歸還乙○○」，此內容定有履行期限，且代書己○○亦證述於辦理過戶當時確實前往孫綾均住處經他本人用印
    ，顯見系爭移轉係經孫綾均同意，已有物權變動之合意，況
    乙○○依據系爭調解辦理登記，係有法律上之原因，與不當
    得利之要件不符。縱如證人丁○○所述，必須調解條件一、
    二、三同時履行（假設語），此亦僅是「同時履行抗辯」之
    問題，既屬「抗辯」，倘有抗辯權之一方放棄抗辯權利，自
    不得嗣後更行主張，故原告訴請塗銷移轉登記於法無據。
  (三)依調解內容一約定，甲○○本即應於97年11月1日前給付丙○○30萬元，此為雙方依調解所為之債權債務之履行，丙○○有何不當得利可言？所謂「先代甲○○償還向花蓮一信貸
    款之款項」，絕非意指丙○○須先償還花蓮一信款項才可收
    受30萬元，因系爭調解成立時已過銀行之營業時間，丙○○
    已無從至銀行清償，且證人丁○○證述：「就是丙○○同意
    替甲○○償還貸款，甲○○再分期回來給丙○○，因為錢不
    夠，所以甲○○先付一筆30萬元」。準此，甲○○本即同意
    於97年11月1日給付丙○○30萬元，何能事後再行反悔？縱
    與丙○○清償花蓮一信之貸款有同時履行之問題（假設語）
    ，亦僅係抗辯權利，今甲○○放棄行使抗辯權利，何以能再
    向丙○○以「不當得利」為原因而請求之？
  (四)孫綾均向被告主張債務不履行之損害賠償，所謂債務不履行
    之態樣有「給付不能」、「給付遲延」（有無期限、有無經
    催告、有無解除等）、「不完全給付」等，原告主張究為何
    者未予敘明，且原告主張其損害高達250萬元，然原告所受
    損害並未具體指明及舉證實說，應予駁回等語資為抗辯。並
    聲明：原告之訴駁回。
四、兩造不爭執之事實：
  (一)兩造於97年10月30日於花蓮縣花蓮市調解委員會成立調解，
    調解成立內容如該會97年民調字109號調解書所載。
  (二)孫綾均已於97年11月11日將該調解書第2條所示不動產（即
    系爭房地）移轉登記給乙○○。
  (三)甲○○於97年11月1日依調解書第1條約定給付丙○○30萬元
    。
  (四)丙○○於上開調解書成立後至今未向花蓮一信償還以孫綾均
    為貸款名義人、貸款金額為250萬元之貸款。
五、得心證之理由：本件兩造所爭執之處，應在於：
  (一)原告主張原告依調解書所負之義務，均以丙○○於調解後1
    個月內代孫綾均償還花蓮一信貸款款項為前提，是否有理？
  (二)原告依民法第179規定請求如訴之聲明1、2所示，並依民法
    第231條第1項規定請求如訴之聲明3所示，是否有理？茲審
    酌如下。
六、本院之判斷：
  (一)花蓮縣花蓮市調解委員會97年民調字第109號調解書（業經
    本院核定），內容如下：
    「聲請人乙○○、丙○○。對造人甲○○、孫綾均。於97年
    10月30日下午16時20分調解成立。乙○○所有位於吉安鄉○○○街一巷11號房屋及土地一筆（地號0000-0000），授權
    由丙○○（乙○○之女）於97年6月10日暫時將該房屋及土
    地過戶予孫綾均，向花蓮一信辦理貸款250萬元，其中100萬
    元借予丙○○，150萬元借予甲○○並簽立切結書，現因乙○○要求將該房屋辦理過戶歸還產生糾紛，經本會調解成立
    ，其內容如下：
    一丙○○同意先代甲○○償還向花蓮一信貸款之款項，並將
      債權移轉給丙○○，兩造並確認債權債務為105萬元。甲○○同意於97年11月1日償還丙○○30萬元，剩餘75萬元
      於98年起每年3月1日償還75,000元直至還清為止，其中如
      有一期未付視同全部到期。上述款項皆匯入丙○○設於吉
      安宜昌郵局帳號：00000000000000帳戶內。
    二孫綾均同意於97年11月14日前將吉安鄉○○○街一巷11號
      房屋及土地一筆（地號0000-0000）過戶歸還乙○○。
    三甲○○並同意將自己所有位於吉安鄉○○段地號544號及
      建號238號之房地於97年12月5日前設定抵押權給丙○○，
      丙○○同意於甲○○還清款項後7日內解除吉安鄉○○段
      地號544號及建號238號之房地設定抵押權。
    四兩造同意放棄民、刑事訴訟及其餘請求權。」有調解卷宗
      及調解書在卷可參。
  (二)兩造於調解後，甲○○已依約於97年11月1日償還丙○○30
    萬元（此為兩造所不爭），惟丙○○未向花蓮一信償還貸款
    款項，經本院函查得知，孫綾均為借款人、甲○○為一般保
    證人，於97年5月14日向花蓮一信貸款250萬元，並提供系爭
    房地設定抵押權擔保之債務，截至98年10月間尚餘2,359,417
    元未償等情，有花蓮一信98年10月23日函及所附貸款契約書
    、授信申請書、授信約定書、查詢明細表（本院卷73至77頁
    ）可參。
  (三)兩造於調解成立後，因丙○○未代償花蓮一信之貸款，甲○○於給付30萬元後即拒絕再給付調解書第1條後段約定之分
    期款，亦拒絕提供調解書第3條所定房地設定抵押權予丙○○，然孫綾均已依約履行調解書第2條約定之給付義務，丙○○復以調解書為執行名義，主張對甲○○有調解書第1條
    後段之債權，而聲請本院強制執行甲○○財產（經本院98年
    度訴字第294號事件受理），致生諸多爭議。
  (四)按解釋意思表示，應探求當事人之真意，不得拘泥於所用之
    辭句，民法第98條定有明文；又按解釋私人之契約應在通觀
    全文，並斟酌立約當時之情形，以期不失立約人之真意；解
    釋意思表示端在探求表意人為意思表示之目的性及法律行為
    之和諧性，解釋契約尤須斟酌交易上之習慣及經濟目的，依
    誠信原則而為之。（最高法院92年度台上字第1583號、88年
    度台上字第1671號判決意旨可資參考）。又解釋意思表示，
    固須探求當事人之真意，不得拘泥於所用之辭句，但所用之
    辭句業已表示當事人真意，無須別事探求者，即不得反捨所
    用之辭句而更為曲解（最高法院86年度台上字第3042號判決
    要旨足參）。經法院核定之民事調解，與民事確定判決有同
    一之效力，為鄉鎮市調解條例第27條第2項前段所明定。系
    爭調解書既經本院准予核定，本即應作為兩造糾紛解決之最
    終依歸，不料因調解書約定各人之給付義務順序未明，致生
    爭議，然上述爭議應可透過契約解釋方法、探求當事人為意
    思表示之目的性及法律行為之和諧性，依誠信原則解決之。
  (五)依系爭調解書第1條文義觀之，該條明確記載「丙○○同意
    『先』代甲○○償還向花蓮一信貸款之款項，並將債權移轉
    給丙○○，兩造並確認債權債務為105萬元。」所用之辭句
    業已明載丙○○有先給付義務，其須先代償向花蓮一信之貸
    款金額為105萬元，於丙○○代償後，始生債權自花蓮一信
    移轉予丙○○之效果，而符合調解書第1條文字記載；然系
    爭調解日期為97年10月30日下午4時20分，調解書第1條後段
    另載甲○○同意於翌日即97年11月1日償還丙○○30萬元，
    為期了解兩造調解當時之情形，本院參酌系爭調解書之調解
    委員丁○○之證詞，其證稱：「丙○○應還給花蓮一信的錢
    就是調解書上面記載確認債務額105萬元，最後協調的結果
    是這樣。當時這105萬元甲○○同意要還給丙○○，他們有
    約定在97年11月1日要先還30萬元，其餘分期付款，因為債
    權要轉移回去給丙○○，甲○○才需要付這個錢，我印象中
    ，是丙○○應該先還花蓮一信的錢，那時候並沒有指定丙○○什麼時候還，但是丙○○有跟甲○○說他目前沒有那麼多
    錢，所以要甲○○先償還一部分，所以才會有這個30萬元的
    約定。調解內容一丙○○償還花蓮一信貸款義務，與調解內
    容二孫綾均辦理過戶義務應該要同時。調解內容三是因為甲○○沒有辦法一次清償105萬元，而有分期的約定，丙○○
    認為她也沒有保障，所以雙方同意甲○○提供房地給丙○○
    作抵押，丙○○應還一信貸款，同時甲○○要去辦理房地的
    抵押權設定，兩人的義務是同時。我來回想的話，丙○○還
    花蓮一信貸款應該有設定期限，我無法確認期限是何時，但
    是如果以調解書記載來講的話，應該是97年12月5日之前，
    丙○○就應還花蓮一信貸款。就是丙○○同意替甲○○償還
    貸款，甲○○再分期回來給丙○○，因為錢不夠，所以甲○○先付一筆30萬元，丙○○則於還花蓮一信貸款，然後甲○○分期並做設定」等語（本院卷84至87頁）。
  (六)本院通觀系爭調解書之全文及文義記載，參酌證人即調解委
    員丁○○上述證詞，斟酌立約當時之情形，暨探求當事人為
    意思表示之目的性及法律行為之和諧性，佐以誠信原則之適
    用，本院認為：兩造所以進行調解，主因系爭借款由孫綾均
    出名擔任借款人，且所提供之擔保物（即系爭房地）原為乙○○所有，為能向花蓮一信貸得款項而移轉登記予孫綾均所
    有，然實際使用借款之人為丙○○（100萬元）及甲○○（
    150萬元），故孫綾均希望能由丙○○及甲○○出面迅速還
    款，以免除其貸款名義人之責，乙○○亦盼能將系爭房地移
    轉回復登記其名下，故四人協商解決，丙○○為能達成其母
    乙○○要求，而出面承諾願代甲○○還花蓮一信之款項105
    萬元（丙○○自承：「當初我們協定的時候，甲○○不願意
    擔負銀行20年的分期期限，所以由我同意扛過來，才有我先
    幫甲○○還款的約定。」本院卷87頁筆錄參照），然因丙○○資金不足，而請甲○○於調解翌日先付30萬元，供其作為
    向花蓮一信還款之用；丙○○於清償花蓮一信後，即取得對
    甲○○剩餘75萬元之債權，故約定甲○○應按年分期向丙○○給付，然以75萬元每年給付75,000元分期款計，期間長達
    10年，丙○○深恐其對甲○○之債權未獲擔保，遂要求甲○○須提供其所有不動產設定抵押權（如調解書第3條），而
    丙○○既已承諾承擔甲○○之債務（即105萬元）並向花蓮
    一信清償，其餘借款債務亦屬丙○○所支用，本均由丙○○
    負責，全部借款債務已移由丙○○負擔，借款名義人孫綾均
    即應將原屬乙○○之系爭房地移轉登記返還予乙○○。上述
    解釋，應符合兩造調解時之真意及目的，並與調解書文義記
    載相符。準此，丙○○於取得甲○○給付之30萬元後，即應
    償還花蓮一信貸款105萬元，其有先為給付之義務，並於清
    償後始取得對甲○○之債權，甲○○須依約分期清償（調解
    書第1條後段），及提供不動產設定抵押權（調解書第3條）
    ，孫綾均並須履行調解書第2條之義務。
  (七)按無法律上之原因而受利益，致他人受損害者，應返還其利
    益。雖有法律上之原因，而其後已不存在者，亦同。民法第
    179條定有明文。又按民法所謂條件，係當事人以將來客觀
    上不確定事實之成就或不成就，決定法律行為效力之發生之
    一種附款。故使法律行為效力發生或消滅，為附條件法律行
    為之本質。（最高法院95年度台上字第2750號、88年度台上
    字第1451號判決意旨可參）。倘當事人非以之決定法律行為
    效力之發生或消滅，僅以之為既存債務履行之期限者，則屬
    清償期之約定，並非「條件」。就原告依民法第179條規定
    請求訴之聲明1.2.方面：
  1.基於前開說明可知，兩造於調解書係約定甲○○應先於97年
    11月1日付給丙○○30萬元，使其得有足額之資金以償還花
    蓮一信之貸款105萬元，此為清償期之約定，並非附條件之
    法律行為，不因丙○○事後未還款而使調解內容一失其效力
    。是丙○○受領甲○○給付之30萬元，係本於調解書之約定
    ，有法律上原因，並非不當得利，縱丙○○於收受該筆款項
    後，違約未向花蓮一信清償貸款，僅屬丙○○債務不履行問
    題，而非謂其收受甲○○給付之30萬元即為不當得利。
  2.依據本院前述對系爭調解內容之解釋，丙○○於收受甲○○
    給付之30萬元，應先向花蓮一信清償貸款105萬元後，甲○○、孫綾均始須履行調解內容第1條後段、第3條及第2條之
    義務，亦即在丙○○未向花蓮一信繳納貸款前，孫綾均依調
    解書第2條約定給付之期限尚未屆至，其得拒絕履行，然此
    僅為孫綾均之抗辯權，並法律行為附有條件。如孫綾均未行
    使此項抗辯權而仍按調解書第2條之約定履行，乙○○登記
    為系爭房地之所有權人，仍有法律上原因，並非不當得利。
    況依證人即辦理系爭房地過戶手續之己○○到庭證稱：辦理
    前有到孫綾均的民宿那裡用印（本院院90頁筆錄參照），可
    見系爭房地移轉過戶之債權及物權行為，係本於孫綾均與乙○○之合意而為，己○○並非無權代理或有偽造文書之情形
    ，故原告依民法第179條規定請求如訴之聲明第1項所示，顯
    屬無據。又證人己○○為代書事務所人員，於系爭調解成立
    後，受甲○○及丙○○委託辦理系爭房地過戶事宜，其所知
    所聞亦僅限於系爭房地過戶情節，此部分證詞得為本院參考
    ，故其證詞中牽涉系爭調解書內容之解釋或兩造債權債務之
    履行部分，僅係其聽聞委託人（丙○○）陳述後之個人意見
    ，不足為據，亦無法翻異本院前開就系爭調解書內容之解釋
    ，附此敘明。
  (八)按債務人遲延者，債權人得請求其賠償因遲延而生之損害。
    民法第231條第1項規定甚明。又債權人就給付遲延請求賠償
    損害時，就其損害之金額，有舉證之責，民事訴訟法第277
    條前段可參。本件丙○○依調解書之約定，應向花蓮一信償
    還105萬元而未履行，且其不得以甲○○未按年給付75,000
    元（調解書第1條後段）或未提供調解書第3條之房地設定抵
    押權為由，拒絕自己之給付，其至今尚未向花蓮一信為清償
    ，固屬可歸責於己之給付遲延，孫綾均如受有損害，得依上
    開規定向丙○○請求，至於乙○○並無履行遲延情形，原告
    不得向乙○○為請求。孫綾均主張其受有250萬元之損害云
    云，然丙○○依調解內容第1條所定應付之貸款金額為105萬
    元，何以孫綾均卻稱其受有250萬元之損害？其並未舉證證
    明；孫綾均既願擔任系爭250萬元借款之借款名義人，且花
    蓮一信至今尚未向其追償積欠之貸款，即不得謂孫綾均背負
    該筆貸款即為其所受損害；其於書狀中記載自98年4月起由
    孫綾均繳納貸款（本院卷67頁），亦未舉證實說，是其主張
    受有損害250萬元，本院即難採信，故孫綾均此部分請求，
    並無理由。
七、從而，原告依民法第179條、第231條第1項規定請求如訴之
    聲明1.至3.項，為無理由，應予駁回。本件事證已臻明確，
    兩造其餘攻擊防禦方法與舉證，均無礙勝負判斷，爰不一一
    論列，附此敘明。
八、訴訟費用負擔之依據：民事訴訟法第78條、第85條第1項。
中    華    民    國    98    年    12    月    11    日
                            臺灣花蓮地方法院民事庭
                                  法    官  楊碧惠
上列為正本係照原本作成。
如不服本判決，應於送達後20日內，向本院提出上訴狀並表明上
訴理由，如於本判決宣示後送達前提起上訴者，應於判決送達後
20日內補提上訴理由書(須附繕本)。
中    華    民    國    98    年    12    月    11    日
                                法院書記官  羅仕健


司法院資訊處製作；財團法人民間司法改革基金會備份。
